【裁判字號】    97,上訴,1925
【裁判日期】    980427
【裁判案由】    偽造文書
【裁判全文】
臺灣高等法院高雄分院刑事判決        97年度上訴字第1925號
上  訴  人
即  被  告  甲○○
上  訴  人
即  被  告  丙○○
共      同
選任辯護人  陳清和律師
上列上訴人因偽造文書等案件，不服臺灣高雄地方法院97年度訴
字第1042號中華民國97年11月5 日第一審判決（起訴案號：臺灣
高雄地方法院檢察署97年度偵字第6175號），提起上訴，及移送
併辦（併辦案號：臺灣高雄地方法院檢察署97年度偵字第32035
號），本院判決如下：
     主  文
原判決撤銷。
甲○○、丙○○共同犯行使偽造私文書罪拾壹次，分別判處如附
表二所示之刑，甲○○應執行有期徒刑年，丙○○應執行有期
徒刑貳年陸月。
     事  實
一、甲○○與丙○○係婆媳關係，甲○○自民國93年2 月間起，
    自任會首召集互助會，先後召集如附表一所示均新台幣（下
    同）1 萬元之3 組互助會，並均由丙○○製作上開互助會之
    會單，詎甲○○與丙○○竟先後11次共同基於意圖為自己不
    法所有及行使偽造準私文書之犯意聯絡，分別於附表二所示
    時間，在前開互助會開標地點即丙○○位於高雄縣林園鄉頂
    謠溝119 巷37號之住處暨所經營雜貨店騎樓，利用甲○○為
    會首及主持開標，丙○○主持或協助不識字之甲○○進行開
    標，且部分會員無暇親自到場參加競標及彼此不相熟識之機
    會，冒如附表二所示會員之名義參與投標，並在投標單上偽
    簽被冒標人之署名及標金利息而偽造投標單，並持以行使參
    與競標而得標，復向會員謊稱係如附表二所示被冒標會員得
    標，致使不知情之活會會員陷於錯誤，如數交付各該當期會
    款給會首甲○○或由丙○○代甲○○收受，而以此方式分別
    詐得如附表二所示金額共計2,132,100 元，足生損害於被冒
    標之戊○○○等人（詳如附表二所示）及其他互助會活會會
    員。嗣於96年7 月12日甲○○無故倒會，且避不見面不知去
    向，經各互助會會員相互聯絡後，始悉上情。
二、案經壬○○、乙○○（原名李靜惠）、己○○○○、戊○○○、辛○○、丁○○○、庚○○○訴請臺灣高雄地方法院檢
    察署檢察官偵查起訴及移送併辦。
     理  由
壹、程序部分：
    按被告以外之人於審判外之陳述雖不符刑事訴訟法第159 條
    之1 至之4 等四條之規定，而經當事人於審判程序同意作為
    證據，法院審酌該言詞陳述或書面陳述作成時之情況，認為
    適當者，亦得為證據，同法第159 條之5 第1 項定有明文。
    經查，被告甲○○於檢察事務官偵訊中所為之陳述，就被告
    丙○○所犯本案犯行，其性質雖屬傳聞證據，然其所為之上
    開偵訊筆錄內容，業經當事人於本院審理時同意當作證據，
    且被告甲○○復於原審審理時以證人身分庭行交互詰問，本
    院審酌上開筆錄作成時之情況，亦無不當取供等情形，認為
    以之作為本案之證據亦屬適當，應具有證據能力。
貳、實體部分：
一、訊據上訴人即被告甲○○固坦承有於附表二所載時地以被冒
    標人之名義冒標而詐欺取財11次之事實，惟矢口否認有行使
    偽造準私文書之犯行，辯稱：伊是於開標前，用口頭講某人
    要標多少錢而得標，沒有偽造及行使偽造標單云云；訊據上
    訴人即被告丙○○矢口否認有上揭詐欺取財、行使偽造準私
    文書犯行，辯稱：互助會均是由甲○○主持及開標，伊沒有
    參與，亦無共同冒標及詐欺會款云云。經查：
  (一)被告甲○○有召集附表一所示3 組互助會，並於96年7 月12
    日止會，且被告甲○○有於附表二所示時間、地點、金額，
    以該被冒標人之名義投標，分別冒標各該組互助會，並向各
    該活會會員收取當期之活會會款（含被冒標之人），又本案
    3 組互助會會單是被告甲○○委請被告丙○○所製作，被告
    丙○○也曾經代甲○○收取會款等情，為被告甲○○、丙○○於原審審理時坦認在卷（見原審卷1 第49-52 頁），核與
    證人即告訴人辛○○、戊○○○、己○○○○、乙○○（原
    名李靜惠）、壬○○於原審審理時證述被冒標之情（見原審
    卷2 第27-28 、55-70 頁）及證人李金釵於原審審理時之證
    述（見原審卷2 第51至54頁）均相符，並有會單3 紙在卷可
    稽（見偵1 卷第4-6 頁），此部分事實，堪以認定。
  (二)被告甲○○雖否認有行使偽造標單犯行，並以上揭情詞置辯
    。惟查，證人辛○○於原審審理時證稱：得標之標單上有寫
    名字及價錢，我有看過等語明確（見原審2 卷第58頁），另
    證人黃素惠於原審審理時亦證稱：得標之標單上有姓名及金
    額，但有的姓名我不認識等語（見原審卷2 第66頁）。再佐
    以證人李金釵、辛○○、戊○○○、己○○○○均證稱曾發
    現標單張數高於到場之人數（見原審卷2 第54-62 頁）及被
    告甲○○於原審審理之初，對檢察官起訴之犯罪事實（包括
    行使偽造標單以競標之犯行）並不否認而表示認罪，且關於
    標單如何記載，被告甲○○並坦承：標單上只寫姓名及標息
    等語（見原審卷1 第51頁），被告甲○○確有共同冒如附表
    二所示會員之名義參與投標，並在投標單上偽簽被冒標人之
    署名及標息而偽造投標單，並持以行使而得標之情，堪以認
    定。被告甲○○上開所辯，與上開證據顯然不符，再者，被
    告甲○○若無請被告丙○○填寫投標單，會首甲○○如何代
    會員行使投標權？又如何會有開標之標單多於到場之人數？
    其所辯應屬迴護被告丙○○之詞，不足採信。
  (三)被告丙○○雖否認有上開犯行，並以前揭情詞置辯。惟查：
    1.被告甲○○不識字，本案3 組互助會會單均係被告丙○○
      所製作，且被告丙○○會代收互助會之會款，其有空時會
      在場協助被告甲○○主持開標等情，業據被告丙○○於偵
      查及原審審理時坦承在卷（見原審卷1 第32-33 、51頁）
      。
    2.證人李金釵於原審審理時證稱：「丙○○與甲○○一起處
      理互助會的事情，我們去標會的時候，她媳婦（指丙○○
      ）都有在場處理標單，有時丙○○也會來家裡幫忙收錢，
      會單是丙○○所寫，甲○○不識字，標單有時是甲○○打
      開，有時是丙○○所打開，她們來收會錢的時候會講誰得
      標，丙○○也有來收過3 次會款，開標地點就是在丙○○
      的雜貨店開標，被告2 人住在一起，均有主持開標」等語
      （見原審卷2 第51-54 頁）；證人辛○○於原審審理時證
      稱：「丙○○與甲○○一起處理互助會的事情，我沒有去
      標會時，會打電話問會首甲○○何人標到，甲○○都叫我
      問她媳婦丙○○才知道，得標的事情都是我打電話問，由
      丙○○告訴我。開標的地點在丙○○的雜貨店，丙○○都
      在她家桌上寫標單，被告2 人都有主持過開標的事情，但
      是丙○○比較多次，我繳交的會錢都是丙○○在收」等語
      （見原審卷2 第54-58 頁）；證人戊○○○於原審審理時
      證稱：「丙○○與甲○○一起處理互助會的事情，會款都
      是丙○○在掌管，且開標的時候，她們2 位都在場，我的
      錢都是跟丙○○接洽，會單、標單都是丙○○在寫，甲○○不會寫字，看過丙○○在雜貨店的櫃台寫標單，得標的
      事情是丙○○當場公開，說是誰標到，開標的地點是丙○○的雜貨店，被告2 人均有主持開標及開標單的事情，又
      我有請丙○○幫我寫4 張標單（意指96年7 月7 日該次）
      ，要標1200元，她只幫我寫1 張標單，還跟我說是壬○○
      以1400元標走了」等語甚詳（見原審卷2 第58-60 頁）。
    3.另證人己○○○○於原審審理時證稱：【丙○○有來跟我
      收會款，也有幫忙計算會款，開會的時候，我們去丙○○
      她們家，丙○○在那邊開標單看，有親眼看到丙○○在雜
      貨店的桌子上寫標單，開標的地點是丙○○的雜貨店，丙○○主持開標，因為丙○○識字，得標通知係丙○○打開
      標單就會說，丙○○有跟我講是仁愛路的「卿仔」即辛○○標到，我跟昭仔有聽到】等語（見原審卷2 第61-63 頁
      ）；證人黃素惠（A 、C 互助會之會員，A 會會單上誤載
      為「素慧」）於原審審理時證稱：「我有時候去開會時，
      甲○○、丙○○都會在那邊開標，被告2 人都有主持開標
      ，她們2 人誰在現場就誰去開標單，有親眼看到丙○○寫
      標單，開標時有看標單，但是她念得標人的名字有的我不
      認識」等語明確（見原審卷2 第64-66 頁）。是依上開證
      人之證言綜合觀之，被告丙○○確有與被告黃王煙共同主
      持開標，並代活會會員填寫投標之標單，並外出收取會款
      ，在開標地點收取會款等情，堪以認定。
    4.綜上，被告丙○○與被告甲○○為婆媳關係，並在被告丙○○住處暨其經營的雜貨店舉行互助會開標收款等會務，
      且本案遭冒標的3 組互助會（A 會、B 會、C 會）自始即
      均係由被告丙○○填寫製作會單，被告丙○○對會單相關
      事項如會員姓名、會數等當已熟悉，又上開互助會每次開
      標的地點均同在被告丙○○所經營之雜貨店，被告丙○○
      就上開互助會更有參與寫標單、主持及協助開標、事後告
      知何人得標及收受會款等，另就附表二編號8 部分，被告
      丙○○開標後更向己○○○○、會員「昭仔」告知係「辛○○」（即被冒標人）得標，復就附表二編號11部分，向
      戊○○○告知係「壬○○」（即被冒標人）得標。再者，
      被告甲○○於偵訊中並供稱：「我不在家時候，我會交代
      被告丙○○幫我開標」等語（見偵1 卷第40頁），復參以
      被告甲○○沒有唸書，也不會寫字，亦不識字（見原審卷
      1 第51頁），冒標標單上姓名自無可能係被告甲○○所寫
      等上開事證加以綜合判斷，被告丙○○確有共同參與本案
      行使偽造標單、詐取會款犯行，灼然甚明。被告丙○○上
      開所辯，為犯後飾卸之詞，不足採信。
    5.至被告甲○○於原審審理時雖以證人身分證稱：伊沒有叫
      丙○○寫標單，怕她知道，她沒有參與本案犯罪云云，然
      被告丙○○確有參與本案犯罪，已詳如上述，且被告丙○○與證人即共同被告甲○○係婆媳關係，證人甲○○並證
      稱不希望其媳婦同時遭判刑入獄（見原審卷2 第97頁），
      是本院認其證述不僅與上開證據不符，且有偏坦之虞，應
      屬迴護被告丙○○之詞，尚難採信。
  (四)綜上所述，本案事證明確，被告甲○○、丙○○2 人犯行堪
    以認定，應依法論科。
二、按行為後法律有變更者，適用行為時之法律。但行為後之法
    律有利於行為人者，適用最有利於行為人之法律，刑法第2
    條第1 項定有明文。另於比較時應就罪刑有關之共犯、未遂
    犯、想像競合犯、牽連犯、連續犯、結合犯，以及累犯加重
    、自首減輕暨其他法定加減原因（如身分加減）與加減比例
    等一切情形，本於統一性及整體性原則，綜其全部罪刑之結
    果而為比較（最高法院95年5 月23日第8 次刑事庭會議決議
    內容參照）。查就附表二編號1 部分，被告2 人行為後，如
    附表三所示之法律業經變更，並於95年7 月1 日施行，玆經
    比較結果，裁判時法並未較為有利，從而，應依刑法第2 條
    第1 項前段規定，適用修正前即行為時法。又本案被告2 人
    就附表二編號2 至11部分之犯罪時間，均係在95年7 月1 日
    刑法修正施行後，即行為後並無法律變更，自應逕適用新法
    即裁判時法，且刑法第56條連續犯之規定業已刪除，自無連
    續犯之適用，併予敘明。
三、次按民間互助會之標單，就其內容所載署押及金額本身而言
    ，原無何一定之意思表示，祇因在民間標會之習慣上，足為
    表示其一定用意之證明，而屬刑法第220 條第1 項所謂以文
    書論之私文書。本案被告2 人先後11次冒用互助會會員名義
    偽造標單，並持以行使，而詐取他人財物之行為，核被告2
    人上開11次所為，均係犯刑法第216 條、第220 條第1 項、
    第210 條之行使偽造準私文書罪及同法第339 條第1 項之詐
    欺取財罪。其偽造各該被冒標會員署押，乃偽造準私文書之
    階段行為，而其偽造準私文書後進而持以行使參與投標，偽
    造之低度行為亦為行使之高度行為所吸收，均不另論罪。被
    告2 人就上揭犯行，有犯意之聯絡及行為之分擔，應為共同
    正犯。被告每次行使冒標行為，係同時向多數活會會員與遭
    冒標會員詐取會款，係一行為觸犯數個相同之詐欺罪名，為
    同種想像競合犯。另被告以一冒標行為同時觸犯行使偽造準
    私文書罪及詐欺取財罪，為異種想像競合犯，應依刑法第55
    條規定，從一重之行使偽造準私文書罪處斷。被告2 人所犯
    上開11次行使偽造準私文書罪犯行間，犯意各別，行為互殊
    ，應予分論併罰。公訴人起訴事實雖未就移送併辦告訴人丁○○○、庚○○○主張部分予以審究，惟移送併辦部分之犯
    罪事實，與本案係屬事實上同一案件，本院自得併予審理。
    又民間互助會已得標之死會會員，無論何人得標，均有按期
    繳交會款之義務，故會首冒名盜標，其詐欺之對象，應僅限
    於未得標之活會會員，對已得標死會會員，無詐欺可言（最
    高法院83年度台上字第4153號判決參照），是公訴人起訴意
    旨認被告2 人對死會會員部分亦構成詐欺及每次詐得金額約
    60 萬元，尚有誤會。
四、原審據以論處被告2 人罪刑，固非無見；惟查：臺灣高雄地
    方法院檢察署於97年12月23日移送本院併辦之該署97年度偵
    字第32035 號詐欺一案，與本案係屬事實上同一案件（然告
    訴人不同），原審未及予以審理，尚有未合。被告甲○○上
    訴意旨認原審量刑過重，被告丙○○上訴意旨否認犯罪，指
    摘原判決不當，雖均為無理由；惟原判決既有上開未及審酌
    情事，自應由本院將原判決撤銷改判。爰審酌被告2 人為圖
    詐取會款，竟冒用活會會員名義得標，嚴重侵害被冒標之人
    及互助會活會會員之權益，且詐得金額非微，迄未與告訴人
    達成民事和解，惡性非輕，惟念被告2 人前均無犯罪前科紀
    錄，有臺灣高等法院被告前案紀錄表2 份在卷可稽，於本案
    發生前素行均良好，被告甲○○犯後於審理中坦承詐欺取財
    犯行，已有知錯之意，態度尚可，被告丙○○犯後矢口否認
    犯行，尚乏知錯悔改之意，另衡以被告甲○○為互助會之會
    首，有收取及交付會款等義務，被告丙○○係基於婆媳情誼
    ，因協助其婆婆即會首甲○○處理互助會而共同為本件犯行
    及被告2 人犯罪之目的、手段、智識程度、生活狀況等一切
    情狀，分別就其所犯行使偽造私文書罪11次犯行，各量處如
    附表二所示之刑。又查被告2 人就附表二編號1 至6 之犯罪
    行為時間，均係在96年4 月24日以前，核符中華民國96年罪
    犯減刑條例第2 條第1 項第3 款規定，均應減其宣告刑二分
    之一如主文所示（併參附表二編號1 至6 所載），並與附表
    二編號7 至11所處之刑，定被告甲○○應執行有期徒刑3 年
    ，被告丙○○定應執行有期徒刑2 年6 月，以資懲儆。又被
    告2 人所共同偽造之互助會標單並未扣案，且衡諸本案係冒
    標，被告2 人自無保留上開不法證據之理，併佐以告訴人己○○○○於原審審理時陳稱：丙○○開標後就把標單丟掉了
    等語（見原審院2 卷第27頁），應認該標單已於互助會開標
    後丟棄而滅失，且其上之署押亦當然滅失，爰不為沒收之諭
    知。
據上論結，應依刑事訴訟法第369 條第1項前段、第364 條、第
299 條第1 項前段，刑法第2 條第1 項前段、第28條、第216 條
、第220 條第1 項、第210 條、第339 條第1 項、第55條，修正
前刑法第28條、第51條第5 款，刑法施行法第1 條之1 ，中華民
國96年罪犯減刑條例第2 條第1 項第3 款、第7 條，判決如主文
。
本案經檢察官蔡國禎到庭執行職務。
中    華    民    國    98    年    4     月    27    日
                  刑事第三庭    審判長法  官 周賢銳
                                      法  官 黃仁松
                                      法  官 施柏宏
以上正本證明與原本無異。
如不服本判決應於收受本判決後10日內向本院提出上訴書狀，其
未敘述上訴理由者，並得於提起上訴後10日內向本院補提理由書
狀（均須按他造當事人之人數附繕本）「切勿逕送上級法院」。
中    華    民    國    98    年    4     月    27    日
                                      書記官 白  蘭
附表一：
 ┌──┬─────┬─────┬────┬───┬────┬───┐
 │編號│始會及原定│ 標會地點 │會款金額│標  制│開標日  │會數  │
 │    │結束日期  │          │        │      │        │      │
 ├──┼─────┼─────┼────┼───┼────┼───┤
 │A 會│93年2 月7 │高雄縣林園│新臺幣（│內標制│每月7 日│63會  │
 │    │日起至97年│鄉頂謠溝  │下同）1 │      │（每年1 │      │
 │    │1 月7 日止│119巷28號 │萬元    │      │月、4 月│      │
 │    │          │          │        │      │、7 月、│      │
 │    │          │          │        │      │10月之22│      │
 │    │          │          │        │      │日加會1 │      │
 │    │          │          │        │      │次）    │      │
 ├──┼─────┼─────┼────┼───┼────┼───┤
 │B 會│93年10月10│同上      │1 萬元  │內標制│每月10日│58會  │
 │    │日起至97年│          │        │      │（每年3 │      │
 │    │5 月10日止│          │        │      │月、6 月│      │
 │    │          │          │        │      │、9 月、│      │
 │    │          │          │        │      │12月之25│      │
 │    │          │          │        │      │日加會1 │      │
 │    │          │          │        │      │次）    │      │
 ├──┼─────┼─────┼────┼───┼────┼───┤
 │C 會│94年10月15│同上      │1 萬元  │內標制│每月15日│58會  │
 │    │日起至98年│          │        │      │（每年3 │      │
 │    │5 月15日止│          │        │      │月、6 月│      │
 │    │          │          │        │      │、9 月、│      │
 │    │          │          │        │      │12月之30│      │
 │    │          │          │        │      │日加會1 │      │
 │    │          │          │        │      │次）    │      │
 └──┴─────┴─────┴────┴───┴────┴───┘
 附表二：
 ┌──┬────┬─────┬─────┬───┬────┬───────────┬───────┐
 │編號│冒標日期│被冒標之人│冒標之標息│冒標之│遭詐騙之│詐得金額及備註        │被告2 人分別判│
 │    │（民國）│          │（新臺幣）│互助會│活會會數│                      │處之刑期      │
 ├──┼────┼─────┼─────┼───┼────┼───────────┼───────┤
 │ 1  │95年5 月│戊○○○  │1,600元   │B會   │58（會數│(一)第26會冒標，死會25人│甲○○判處有期│
 │    │10日    │（註：對被│          │      │）－25（│  。                  │徒刑捌月，減為│
 │    │        │冒標人則詐│          │      │死會數）│(二)（10,000－1,600）元 │有期徒刑肆月。│
 │    │        │稱係他人得│          │      │＝33    │   ×33人＝277,200元  │丙○○判處有期│
 │    │        │標，下同）│          │      │        │                      │徒刑柒月，減為│
 │    │        │          │          │      │        │                      │有期徒刑月又│
 │    │        │          │          │      │        │                      │拾伍日。      │
 ├──┼────┼─────┼─────┼───┼────┼───────────┼───────┤
 │ 2  │95年7 月│己○○○○│1,200元   │A 會  │63（會數│(一)第40會冒標，死會39人│甲○○判處有期│
 │    │22日    │（會單上編│          │      │）－39（│  。                  │徒刑捌月，減為│
 │    │        │號10號，以│          │      │死會數）│(二)（10,000－1,200）元 │有期徒刑肆月。│
 │    │        │其子「春風│          │      │＝24    │   ×24人＝211,200元  │丙○○判處有期│
 │    │        │」名義參加│          │      │        │                      │徒刑柒月，減為│
 │    │        │）。      │          │      │        │                      │有期徒刑月又│
 │    │        │          │          │      │        │                      │拾伍日。      │
 ├──┼────┼─────┼─────┼───┼────┼───────────┼───────┤
 │ 3  │95年11月│戊○○○  │1,200元   │A會   │63－43＝│(一)第45會冒標，原應有死│甲○○判處有期│
 │    │7 日    │          │          │      │20      │  會44人，但被告前冒標│徒刑捌月，減為│
 │    │        │          │          │      │        │  1 會，故死會43人。  │有期徒刑肆月。│
 │    │        │          │          │      │        │(二)（10,000－1,200） 元│丙○○判處有期│
 │    │        │          │          │      │        │   ×20人＝176,000元  │徒刑柒月，減為│
 │    │        │          │          │      │        │                      │有期徒刑月又│
 │    │        │          │          │      │        │                      │拾伍日。      │
 ├──┼────┼─────┼─────┼───┼────┼───────────┼───────┤
 │ 4  │95年12月│戊○○○  │1,300元   │A會   │63－43＝│(一)第46會冒標，原應有死│甲○○判處有期│
 │    │7 日    │          │          │      │20      │  會45人，但被告前冒標│徒刑捌月，減為│
 │    │        │          │          │      │        │  2 會，故死會43人。  │有期徒刑肆月。│
 │    │        │          │          │      │        │(二)（10,000－1,300） 元│丙○○判處有期│
 │    │        │          │          │      │        │  ×20人＝174,000元   │徒刑柒月，減為│
 │    │        │          │          │      │        │                      │有期徒刑月又│
 │    │        │          │          │      │        │                      │拾伍日。      │
 ├──┼────┼─────┼─────┼───┼────┼───────────┼───────┤
 │ 5  │95年12月│壬○○    │1,600元   │B會   │58－33＝│(一)第35會冒標，原應有死│甲○○判處有期│
 │    │10日    │          │          │      │25      │  會34人，但被告前冒標│徒刑捌月，減為│
 │    │        │          │          │      │        │  1 會，故死會33人。  │有期徒刑肆月。│
 │    │        │          │          │      │        │(二)（10,000－1,600） 元│丙○○判處有期│
 │    │        │          │          │      │        │  ×25人＝210,000 元  │徒刑柒月，減為│
 │    │        │          │          │      │        │                      │有期徒刑月又│
 │    │        │          │          │      │        │                      │拾伍日。      │
 ├──┼────┼─────┼─────┼───┼────┼───────────┼───────┤
 │ 6  │96年4 月│己○○○○│1,200元   │A會   │63－48＝│(一)第52會冒標，原應有死│甲○○判處有期│
 │    │22日    │          │          │      │15人    │  會51人，但被告前冒標│徒刑捌月，減為│
 │    │        │          │          │      │        │  3 會，故死會48人。  │有期徒刑肆月。│
 │    │        │          │          │      │        │(二)（10,000－1,200） 元│丙○○判處有期│
 │    │        │          │          │      │        │  ×15人＝132,000 元  │徒刑柒月，減為│
 │    │        │          │          │      │        │                      │有期徒刑月又│
 │    │        │          │          │      │        │                      │拾伍日。      │
 ├──┼────┼─────┼─────┼───┼────┼───────────┼───────┤
 │ 7  │96年5 月│乙○○（原│1,400元   │B會   │58－39＝│(一)第42會冒標，原應有死│甲○○判處有期│
 │    │13日    │名李靜惠，│          │      │19      │  會41人，但被告前冒標│徒刑捌月。    │
 │    │        │會單上編號│          │      │        │  2 會，故死會39人。  │丙○○判處有期│
 │    │        │31號「靜慧│          │      │        │(二)（10,000－1,400） 元│徒刑柒月。    │
 │    │        │」）      │          │      │        │  ×19 人＝163,400 元 │              │
 ├──┼────┼─────┼─────┼───┼────┼───────────┼───────┤
 │ 8  │96年5 月│辛○○    │1,800元   │C會   │58（會數│(一)第26會冒標，死會25人│甲○○判處有期│
 │    │15日    │（註：對被│          │      │）－25（│  。                  │徒刑捌月。    │
 │    │        │冒標人蔡秀│          │      │死會數）│(二)（10,000－1,800） 元│丙○○判處有期│
 │    │        │卿則詐稱係│          │      │＝33    │  ×33 人＝270,600 元 │徒刑柒月。    │
 │    │        │己○○○○│          │      │        │                      │              │
 │    │        │得標）    │          │      │        │                      │              │
 ├──┼────┼─────┼─────┼───┼────┼───────────┼───────┤
 │ 9  │96年6 月│劉啟宗（劉│1,500元   │B會   │58－39＝│(一)第43會冒標，原應有死│甲○○判處有期│
 │    │10日    │張簡秀娥以│          │      │19      │  會42人，但被告前冒標│徒刑捌月。    │
 │    │        │其夫「啟宗│          │      │        │  3 會，故死會39人。  │丙○○判處有期│
 │    │        │」名義參加│          │      │        │(二)（10,000－1,500） 元│徒刑柒月。    │
 │    │        │，會單上編│          │      │        │  ×19 人＝161,500 元 │              │
 │    │        │號46號）。│          │      │        │                      │              │
 ├──┼────┼─────┼─────┼───┼────┼───────────┼───────┤
 │ 10 │96年6 月│乙○○（原│2,400元   │C會   │58－26＝│(一)第28會冒標，原應有死│甲○○判處有期│
 │    │30日    │名李靜惠，│          │      │32      │  會27人，但被告前冒標│徒刑捌月。    │
 │    │        │編號49號「│          │      │        │  1 會，故死會26人。  │丙○○判處有期│
 │    │        │靜慧」）  │          │      │        │(二)（10,000－2,400） 元│徒刑柒月。    │
 │    │        │          │          │      │        │  ×32人＝243,200元   │              │
 ├──┼────┼─────┼─────┼───┼────┼───────────┼───────┤
 │ 11 │96年7 月│壬○○    │1,400元   │A會   │63－50＝│(一)第55會冒標，原應有死│甲○○判處有期│
 │    │7 日    │〔註：對被│（對壬○○│      │13人    │  會54人，但被告前冒標│徒刑捌月。    │
 │    │        │冒標人鄭德│則詐稱係劉│      │        │  4 會，故死會50人。  │丙○○判處有期│
 │    │        │瑞則詐稱係│張簡秀娥以│      │        │(二)（10,000－1,400） 元│徒刑柒月。    │
 │    │        │劉春風得標│1,000 元得│      │        │  ×10人＋（10,000－1 │              │
 │    │        │（劉張簡秀│標。      │      │        │  ,000）×3 人（壬○○│              │
 │    │        │娥以其子「│          │      │        │  之活會數）＝113,000 │              │
 │    │        │春風」名義│          │      │        │  元                  │              │
 │    │        │參加，編號│          │      │        │                      │              │
 │    │        │9 號）〕。│          │      │        │                      │              │
 │    │        │          │          │      │        │                      │              │
 ├──┴────┴─────┴─────┴───┴────┴───────────┴───────┤
 │總計冒標金額為新台幣2,132,100元                                                                 │
 └────────────────────────────────────────────────┘
附表三：
┌──┬───────┬───────┬───────┬────┐
│比較│行為時法（舊法│裁判時法（新法│比較結果      │備註    │
│內容│）            │）            │              │        │
├──┼───────┼───────┼───────┼────┤
│共同│刑法第28條：二│刑法第28條：二│裁判時法將原行│最高法院│
│正犯│人以上共同實施│人以上共同「實│為時法之「實施│96年度台│
│    │犯罪之行為者，│行」犯罪之行為│」（包含陰謀、│上字第41│
│    │皆為正犯。    │者，皆為正犯。│預備、著手及實│91號、第│
│    │              │              │行等階段行為）│4924號判│
│    │              │              │修正為「實行」│決意旨參│
│    │              │              │，就共同正犯之│照      │
│    │              │              │範圍已有限縮而│        │
│    │              │              │有變動，自屬法│        │
│    │              │              │律有變更。惟本│        │
│    │              │              │案被告已實行犯│        │
│    │              │              │罪，依行為時及│        │
│    │              │              │裁判時法均成立│        │
│    │              │              │共同正犯，裁判│        │
│    │              │              │時法並未較有利│        │
│    │              │              │於被告。      │        │
├──┼───────┼───────┼───────┼────┤
│刑法│罰金：（銀元）│罰金：新臺幣10│裁判時法罰金刑│上開修正│
│第33│1 元以上。    │00元以上，以百│之最低度刑提高│影響刑法│
│條第│              │元計算之。    │為新臺幣1000元│第339 條│
│5 款│              │              │。是以行為時法│第1 項中│
│    │              │              │較有利於被告。│關於罰金│
│    │              │              │              │刑最低度│
│    │              │              │              │。      │
├──┼───────┼───────┼───────┼────┤
│定應│51條第5 款：宣│51條第5 款：宣│以行為時法較有│        │
│執行│告多數有期徒刑│告多數有期徒刑│利於被告。    │        │
│刑  │者，於各刑中之│者，於各刑中之│              │        │
│    │最長期以上，各│最長期以上，各│              │        │
│    │刑合併之刑期以│刑合併之刑期以│              │        │
│    │下，定其刑期。│下，定其刑期。│              │        │
│    │但不得逾20年  │但不得逾30年。│              │        │
├──┴───────┴───────┴───────┴────┤
│比較結果：                                                    │
│裁判時法並未較有利於被告。從而，應依刑法第2 條第1 項前段規定，│
│適用行為時之法律。                                            │
└───────────────────────────────┘
附錄本判決論罪科刑法條：
刑法第216條（行使偽造變造或登載不實之文書罪）
行使第210 條至第215 條之文書者，依偽造、變造文書或登載不
實事項或使登載不實事項之規定處斷。
刑法第210條（偽造變造私文書罪）
偽造、變造私文書，足以生損害於公眾或他人者，處5 年以下有
期徒刑。
刑法第220條（準文書）
在紙上或物品上之文字、符號、圖畫、照像，依習慣或特約，足
以為表示其用意之證明者，關於本章及本章以外各罪，以文書論
。
錄音、錄影或電磁紀錄，藉機器或電腦之處理所顯示之聲音、影
像或符號，足以為表示其用意之證明者，亦同。
刑法第339條（普通詐欺罪）
意圖為自己或第三人不法之所有，以詐術使人將本人或第三人之
物交付者，處5 年以下有期徒刑、拘役或科或併科1 千元以下罰
金。
以前項方法得財產上不法之利益或使第三人得之者，亦同。
前二項之未遂犯罰之。


司法院資訊處製作；財團法人民間司法改革基金會備份。
